【裁判字號】    98,抗,1263
【裁判日期】    980921
【裁判案由】    聲明異議
【裁判全文】
臺灣高等法院民事裁定                  98年度抗字第1263號
抗  告  人  乙○○
相  對  人  萬仲建設股份有限公司
法定代理人  丙○○
相  對  人  甲○○
上列當事人間聲明異議事件，抗告人對於中華民國98年7 月14日
臺灣士林地方法院98年度事聲字第45號所為裁定提起抗告，本院
裁定如下：
    主  文
原法院於民國九十八年七月十四日所為九十八年度事聲字第四五
號裁定應予廢棄。
原法院司法事務官於民國九十八年六月十七日所為九十五年度執
字第二五五二四號裁定，應予廢棄。
抗告費用由相對人負擔。
    理  由
一本院查核原法院95年度執字第25524 號強制執行事件卷宗，臚
  列事實如下：
(一)相對人萬仲建設股份有限公司（下稱萬仲公司）以所有臺北市
  ○○區○○段1 小段297-11、297-12、382-12等地號土地所有
  權全部、同小段382-13地號土地應有部分2 分之1 （下稱系爭
  土地），於民國（下同）83年間設定第1 順位抵押權予國泰世
  華商業銀行（下稱國泰商銀），嗣國泰商銀於94年間移轉登記
  予相對人甲○○（下稱甲○○）。又萬仲公司於83年間以系爭
  土地設定第2 順位抵押權予國泰商銀。又萬仲公司於84年間以
  系爭土地設定第3 順位抵押權予抗告人、董俊仁，嗣董俊仁於
  95年間移轉登記予甲○○。又萬仲公司於85年3 月4 日將系爭
  297-11、297-12、382-12地號土地應有部分各10分之7 、10分
  之3 ，及將系爭382-13地號土地應有部分20分之7 、20分之3
  ，分別移轉登記予董雄、呂墩國，萬仲公司對系爭土地已無
  所有權。
(二)甲○○以萬仲公司未清償5,500 萬元債務為由，聲請原法院對
  萬仲公司、董雄、呂墩國以裁定准予實行上開第1 順位抵押
  權，拍賣系爭土地。原法院以95年度拍字第668 號裁定董雄
  、呂墩國所有系爭土地准予拍賣，甲○○對萬仲公司聲請部分
  ，則以萬仲公司非系爭土地所有權人為由，予以駁回，已告確
  定。
(三)甲○○持上開裁定，以萬仲公司、董雄、呂墩國為執行債務
  人，聲請原法院以95年度執字第25524 號強制執行程序，拍賣
  系爭土地。抗告人則主張其對萬仲公司有1,500 萬元債權，已
  取得台灣台北地方法院94年度促字第27890 號確定支付命令執
  行名義，為上開第3 順位抵押權所擔保為由，聲明參與分配。
  原法院於97年5 月14日拍定，於97年10月1 日作成分配表（其
  中抗告人分配金額包括執行費16,836元、債權本金2,106,549
  元），並定於97年10月31日實行分配，但萬仲公司於97年10月
  29日聲明異議，主張：抗告人之抵押權所擔保之債權不存在，
  伊已於97年10月27日向原法院對抗告人提起確認抗告人之抵押
  權所擔保之債權不存在、塗銷該抵押權及抗告人不得參與分配
  之訴（案號：97年度重訴字第360 號）等語，甲○○亦於97年
  10月29日聲明異議，主張：抗告人之抵押權擔保之債權不存在
  等語。原法院對於執行債權人提出之分配表異議聲明，除有關
  抗告人部分外，依強制執行第40條第1 項，於97年12月22日發
  函通知更正分配表（其中抗告人分配金額包括執行費16,836元
  、債權本金1,500 萬元），並定於98年2 月2 日實行分配。抗
  告人先後於98年4 月13日、98年5 月6 日聲請原法院依上開更
  正之分配表發放案款予抗告人，經原法院司法事務官於98年5
  月11日發函通知抗告人領取案款1,500 萬元，但附有抗告人應
  提出債權原本（借據）之條件。萬仲公司、甲○○於98年5 月
  22日、98年5 月27日聲請撤銷上開領款通知，主張於萬仲公司
  提起之分配表異議之訴（案號：原法院97年度重訴字第360 號
  ）確定敗訴前，不應發放案款予抗告人等語。抗告人亦先後於
  98年6 月1 日、98年6 月5 日、98年6 月16日、98年6 月19日
  聲請撤銷上開領款通知所附領款條件。原法院司法事務官就萬
  仲公司、甲○○之異議聲明，於98年6 月17日以95年度執字第
  25524 號裁定撤銷上開通知領款程序。抗告人於98年6 月26日
  就上開裁定提出異議，請求(一)廢棄或撤銷原法院司法事務官於
  98年6 月17日所為95年度執字第25524 號裁定；(二)原法院於95
  年5 月11日通知抗告人領款之程序不得撤銷；(三)原法院於95年
  5 月11日領款通知上註記抗告人須提出債權原本（借據），始
  得領款之記載，應予撤銷。原法院於98年7 月14日以98年度事
  聲字第45號裁定駁回抗告人之異議，理由為萬仲公司對於分配
  表聲明異議，並提起分配表異議之訴，應將抗告人受分配金額
  予以提存，上開領款通知有誤云云。抗告人提出抗告，請求(一)
  廢棄98年度事聲字第45號裁定；(二)廢棄或撤銷原法院司法事務
  官於98年6 月17日所為95年度執字第25524 號裁定；(三)原法院
  於95年5 月11日通知抗告人領款，應於撤銷領款通知上所註記
  抗告人須提出債權原本（借據），始得領款之記載後，繼續進
  行。
(四)萬仲公司於97年10月27日對抗告人起訴請求確認抗告人之抵押
  權所擔保之1,500萬元債權不存在、原法院95年度執字第25524
  號強制執行事件於97年12月1 日製作之分配表，抗告人受分配
  之1,500 萬元應予以剔除（萬仲公司原請求塗銷抗告人之抵押
  權、抗告人不得就原法院95年度執字第25524 號強制執行事件
  參與分配，嗣變更如上），經原法院於98年3 月31日以97年度
  重訴字第360 號判決駁回萬仲公司之訴，萬仲公司提起上訴，
  尚未確定。
(五)甲○○於98年1 月21日向原法院對抗告人提起分配表異議之訴
  （案號：98年度重訴字第57號），但於98年3 月23日撤回起訴
  ，經抗告人於98年4 月1 日同意，生撤回效力。
二按強制執行法第39條第1 項規定：「債權人或債務人對於分配
  表所載各債權人之債權或分配金額有不同意者，應於分配期日
  一日前，向執行法院提出書狀，聲明異議。」、第2 項規定：
  「異議未依前項規定終結者，應就無異議之部分先為分配。」
  ；第41條第1 項規定：「異議未終結者，為異議之債權人或債
  務人，得向執行法院對為反對陳述之債權人或債務人提起分配
  表異議之訴。但異議人已依同一事由就有爭執之債權先行提起
  其他訴訟者，毋庸再行起訴，執行法院應依該確定判決實行分
  配。」、第2 項規定：「債務人對於有執行名義而參與分配之
  債權人為異議者，僅得以第十四條規定之事由，提起分配表異
  議之訴。」、第3 項規定：「聲明異議人未於分配期日起十日
  內向執行法院為前二項起訴之證明者，視為撤回其異議之聲明
  ；經證明者，該債權應受分配之金額，應行提存。」。次按民
  事訴訟法第263 條第1 項本文規定：「訴經撤回者，視同未起
  訴。」。查甲○○對於上開更正之分配表，將抗告人主張其抵
  押權所擔保之債權1,500 萬元列入分配，聲明異議，並向原法
  院提起98年度重訴字第57號分配表異議之訴後，撤回起訴，視
  同未起訴，依強制執行法第41條第3 項規定，視為甲○○撤回
  前對分配表之異議聲明。
三按強制執行法第39條第1 項、第41條明定對於分配表聲明異議
  及提起分配表異議之訴者，為債權人或債務人，不包括利害關
  係人。所謂民事強制執行程序之債權人或債務人，即該強制執
  行事件之執行當事人，應依執行名義而定。本件甲○○持95年
  度拍字第668 號裁定為執行名義，聲請原法院實施95年度執字
  第25524 號強制執行程序，該執行名義顯示相對人即執行債務
  人為董雄、呂墩國，不包括萬仲公司，萬仲公司自非原法院
  95年度執字第25524 號強制執行事件之執行當事人，甲○○雖
  於強制執行聲請狀記載萬仲公司為債務人，亦無從使萬仲公司
  取得執行當事人之身分。萬仲公司既非原法院95年度執字第25
  524 號強制執行事件之執行當事人，對於原法院之分配表聲明
  異議，難謂合法，縱萬仲公司對於抗告人提起分配表異議之訴
  ，仍無從使萬仲公司取得執行當事人之身分，進而使萬仲公司
  提出之分配表聲明異議合法化，故應認萬仲公司之異議聲明不
  發生強制執行法第39條第1項所定異議之效力。
四按強制執行法第41條第2 項規定，債務人對於有執行名義而參
  與分配之債權人為異議者，僅得以強制執行法第14條規定之事
  由，提起分配表異議之訴。而按強制執行法第14條係有關執行
  名義所示債務人對債權人提起債務人異議之訴之要件規定，非
  執行名義所示債務人、債權人以外之第三人既非執行名義效力
  所及之人，無依該條規定提起債務人異議之訴餘地，自亦非強
  制執行法第41條第2 項規範對象。換言之，強制執行法第41條
  第2 項所謂「債務人對於有執行名義而參與分配之債權人為異
  議」，指參與分配之債權人持以參與分配之執行名義所示之債
  務人即為執行債務人，而執行債務對法院將該債權人主張之債
  權列入分配表，聲明異議而言。本件抗告人聲明參與分配，提
  出之執行名義台灣台北地方法院94年度促字第27890 號支付命
  令所示債務人為萬仲公司，並非執行債務人董雄、呂墩國，
  自無強制執行法第41條第2 項之適用，從而萬仲公司亦不得以
  其為抗告人持以聲明參與分配之執行名義所示之債務人，主張
  其得本於強制執行法第39條第1 項規定，對於分配表聲明異議
  。
五甲○○對分配表所為異議聲明視為撤回，萬仲公司之異議聲明
  亦不發生強制執行法第39條第1 項所定異議之效力，執行債務
  人董雄、呂墩國及其他執行債權人復未對上開更正之分配表
  所記載抗告人之債權或分配金額有所異議，原法院自應依強制
  執行法第39條第2 項規定，就此無異議之部分實行分配，而無
  依第41條第3 項規定，將抗告人應受分配之金額，予以提存之
  理。是萬仲公司、甲○○以萬仲公司對於分配表聲明異議，並
  提起分配表異議之訴為由，聲請原法院撤銷領款通知（即撤銷
  依上開更正之分配表實行分配予抗告人之程序），難謂有理，
  原法院司法事務官依據該聲請，為撤銷通知領款程序之處分，
  再經原法院維持此一處分，均有未合，抗告人聲請廢棄原法院
  於98年7 月14日所為98年度事聲字第45號裁定、及原法院司法
  事務官於98年6 月17日所為95年度執字第25524 號裁定，為有
  理由，應予准許。
六按強制執行法第3 條第1 項規定：「強制執行事件，由法官或
  司法事務官命書記官督同執達員辦理之。」、第30條之1 規定
  ：「強制執行程序，除本法有規定外，準用民事訴訟法之規定
  。」。次按民事訴訟法第240 條之4 規定：「當事人對於司法
  事務官處理事件所為之終局處分，得於處分送達後十日之不變
  期間內，以書狀向司法事務官提出異議。但支付命令之異議仍
  適用第五百十八條及第五百十九條之規定。司法事務官認前項
  異議有理由時，應另為適當之處分；認異議為無理由者，應送
  請法院裁定之。法院認第一項之異議為有理由時，應為適當之
  裁定；認異議為無理由者，應以裁定駁回之。」。查原法院司
  法事務官於98年5 月11日通知抗告人領取案款，經萬仲公司、
  甲○○聲明異議，原法院司法事務官就此異議聲明，於98年6
  月17日作成95年度執字第25524 號裁定，為撤銷上開通知領款
  程序之處分，該處分之範圍顯然不包括抗告人於本件抗告程序
  所聲明請求「原法院於95年5 月11日通知抗告人領款，應於撤
  銷領款通知上所註記抗告人須提出債權原本（借據），始得領
  款之記載後，繼續進行」部分，故抗告人於98年6 月26日對上
  開裁定提出異議時，併請求「原法院於95年5 月11日領款通知
  上註記抗告人須提出債權原本（借據），始得領款之記載，應
  予撤銷。」，實係依強制執行法第12條第1 項所為之聲明異議
  ，而非依民事訴訟法第240 條之4 第1 項規定提出異議，原法
  院未待司法事務官作成處分，即以98年度事聲字第45號裁定駁
  回抗告人之異議，程序尚有未合，抗告人請求廢棄該部分裁定
  ，為有理由，爰廢棄該部分裁定，發回原法院，由司法事務官
  就抗告人之異議聲明另為適法之處理。
七據上論結，本件抗告為有理由，裁定如主文。
中    華    民    國    98    年    9     月    21    日
                    民事第四庭
                        審判長法  官  張劍男
                              法  官  彭昭芬
                              法  官  翁昭蓉
正本係照原本作成。
本裁定除以適用法規顯有錯誤為理由外，不得再抗告。如提起再
抗告，應於收受後10日內委任律師為代理人向本院提出再抗告狀
。並繳納再抗告費新台幣１千元。
中    華    民    國    98    年    9     月    23    日
                              書記官  張淑芬

司法院資訊處製作；財團法人民間司法改革基金會備份。
